【裁判字號】    99,訴,383
【裁判日期】    990730
【裁判案由】    拆屋還地等
【裁判全文】
臺灣臺南地方法院民事判決               99年度訴字第383號
原      告  丙○○
訴訟代理人  唐小菁律師
被      告  丁○○
            甲○○
共      同
訴訟代理人  黃正彥律師
            黃雅萍律師
被      告  乙○○
上列當事人間請求拆屋還地等事件，經本院於民國99年7月20日
言詞辯論終結，判決如下：
    主    文
被告丁○○應將坐落臺南縣新市鄉○○段七九之一三地號土地上
如附圖所示甲部份面積二點五九平方公尺、同段七四之二地號土
地上如附圖所示乙部份面積三一點八二平方公尺、同段七四地號
土地上如附圖所示丙部份面積七四點七二平方公尺之地上物拆除
，並將上開土地騰空返還予原告。
原告其餘之訴駁回。
訴訟費用由被告丁○○負擔百分之七十，餘由原告負擔。
本判決原告勝訴部分，於原告以新臺幣伍拾萬元為被告丁○○供
擔保後，得假執行。但被告丁○○如以新臺幣壹佰萬元為原告預
供擔保，得免為假執行。
原告其餘假執行之聲請駁回。
    事  實  及  理  由
一、按訴狀送達後，原告不得將原訴變更或追加他訴，但如有請
    求之基礎事實同一者或有不甚礙被告之防禦及訴訟之終結者
    ，不在此限，民事訴訟法第255條第1項第2、7款分別定有明
    文。本件原告起訴時原聲明為：被告丁○○應將坐落臺南縣
    新市鄉○○段79-13 地號土地上如起訴狀所附附圖所示Ａ部
    分面積10平方公尺、同段74-2地號土地上如上開附圖所示Ｂ
    部分面積10平方公尺、同段74地號土地上如上開附圖所示Ｃ
    部分面積20平方公尺之地上物拆除，將上開土地騰空返還予
    原告；被告丁○○、甲○○、乙○○應自前項所示Ａ、Ｂ、
    Ｃ之地上物中遷出，將該土地騰空交還予原告（本審卷第 6
    頁）。嗣於民國99年5 月25日具狀變更聲明為：被告丁○○
    應將坐落臺南縣新市鄉○○段79-13 地號土地上如附圖所示
    甲部分面積2.59平方公尺、同段74-2地號土地如附圖所示乙
    部分面積31.82 平方公尺、同段74地號土地上如附圖所示丙
    部分面積74.72 平方公尺之地上物拆除，將上開土地騰空返
    還予原告；被告丁○○、甲○○、乙○○應自前項所示甲、
    乙、丙之地上物中遷出，將該土地騰空交還予原告（本審卷
    第64頁）。經核原告前揭訴之變更，係原告基於被告無權占
    用前揭土地之同一基礎事實而為請求，且其訴之變更，並有
    不甚礙被告之防禦及訴訟終結之情形，參諸首揭規定，自為
    適法，合先敘明。
二、本件被告乙○○，未於言詞辯論期日到場，核無民事訴訟法
    第 386條所列各款情形，爰依原告之聲請，由其一造辯論而
    為判決。
三、本件原告起訴主張：
    (一)原告自訴外人黃政隆受讓取得臺南縣新市鄉○○段79-13
      、74-2、74地號土地（以下簡稱系爭土地）。詎系爭土地
      上竟存有被告丁○○所搭建如附圖所示甲、乙、丙部分之
      未辦理保存登記地上物(以下簡稱系爭建物)，且被告丁○○、甲○○、乙○○共同使用系爭建物，並供奉神明及祖
      先牌位於其內。渠等占用系爭土地並無合法權源，爰依民
      法第767條第1項之規定，訴請拆屋還地並返還土地予原告
      。
    (二)系爭建物原與另案本院98年度訴字第424 號、臺灣高等法
      院臺南分院98年度上易字第158 號確定判決判命拆屋還地
      之房屋連成一起，同為門牌號碼臺南縣新市鄉○○路30巷
      1 號。該屋為被告丁○○所建，而被告丁○○於上開之另
      案民事拆屋還地案件中，就其所建之上揭房屋占用其坐落
      土地，自認並無占有權利，並經上開確定判決所審認在案
      。被告於本件指稱其有權占有，實屬無據。被告丁○○固
      辯稱系爭建物坐落之土地原為其父曾石牛所有，嗣後土地
      輾轉由原告取得，其建造系爭建物時已得曾石牛之同意，
      有權占有…等語。惟被告前於另案確定判決中已自認無權
      占有土地，現翻異前詞主張為有權占有，已不可信。況其
      所稱得曾石牛同意有權占有而得對抗後手之法律上權利，
      並未見其詳細說明。縱其係主張與曾石牛間有「使用借貸
      」之法律關係，然被告仍不得以之對抗原告。另被告又以
      民法第876 條規定，抗辯原告之前手黃政隆明知系爭土地
      上有被告丁○○之房屋，仍予買受，自應默許被告繼續使
      用系爭土地，不得請求拆屋還地。然系爭土地原為訴外人
      曾石牛所有，後由被告甲○○繼承，而系爭建物則為被告
      丁○○所有，是系爭土地及系爭建物顯非同屬一人所有，
      被告以之主張有權占有，容有未洽。
    (三)系爭建物除由被告丁○○使用之外，該屋中所置放供奉之
      神明、祖先牌位，乃被告甲○○、乙○○所有，而於本院
      95年度執字第25947 號強制執行程序中，將之由應遷讓執
      行之祖厝中移置於此。又原告前手黃政隆前因誤會本件系
      爭建物為其於上開執行案件拍定買受之建物之一，而欲自
      行僱工拆除時，被告甲○○亦率眾阻撓。足見，被告甲○○、乙○○亦確有使用系爭建物之事實。
    (四)並聲明：求為判決，被告丁○○應將坐落臺南縣新市鄉○○段79-13 地號土地上如附圖所示甲部分面積2.59平方公
      尺、同段74-2 地號土地如附圖所示乙部分面積31.82平方
      公尺、同段74地號土地上如附圖所示丙部分面積74.72 平
      方公尺之地上物拆除，將上開土地騰空返還予原告；被告
      丁○○、甲○○、乙○○應自前項所示甲、乙、丙之地上
      物中遷出，將該土地騰空交還予原告；並願供擔保，請准
      予宣告假執行。
四、被告乙○○未於言詞辯論期日到場，亦未提出書狀作何聲明
    或陳述。被告丁○○、甲○○則以：
    (一)坐落臺南縣新市鄉○○段79-13 地號土地，原為被告之父
      曾石牛所有，提供被告丁○○建屋使用，其間曾石牛、甲○○均有使用系爭建物。系爭建物在系爭土地上，存在已
      長達27年以上。原告之前手即被告丁○○之先父曾石牛，
      自系爭建物興建之始，即同意丁○○使用系爭土地，均未
      對其有任何主張，依民法第943 條之規定，足認被告丁○○對系爭土地有合法之使用權源，並非無權占有。再者，
      原告既因拍賣取得系爭土地，其權利不得大於前手，自應
      繼受前手曾石牛及其繼承人之權利，並應承受被告丁○○
      所有之系爭建物繼續占有使用系爭土地，而不得主張拆除
      系爭建物。
    (二)被告丁○○之父曾石牛提供系爭土地，為其子即被告甲○○向臺南縣新市鄉農會借款之擔保，設定抵押權。嗣因被
      告甲○○未清償借款，經債權人聲請拍賣抵押物，於拍賣
      中曾石牛死亡。系爭土地由被告丁○○之胞弟被告甲○○
      限定繼承，而由原告拍定。原告明知其上有被告丁○○之
      房屋，且原土地所有權人曾石牛與被告甲○○亦使用系爭
      建物，仍予買受，依民法第876 條規定及最高法院48年台
      上字1457號判例意旨，原告自應默許被告丁○○繼續使用
      系爭土地，不得請求拆屋交地。
    (三)依本院95年度執字第25947號拍賣公告附註第7點：「79-5
      地號上有第三人丁○○所有未登記建物，79-13 地號係空
      地，債務人甲○○陳稱建物全由其與父曾石牛使用，第三
      人丁○○所有之建物，不在本件拍賣範圍內，拍定後不影
      響原有法律關係，拍定後，除79-5地號不點交外，其餘按
      現狀點交」等語，原告明知地上系爭建物為被告丁○○所
      有，仍予買受，自應繼受土地原所有權人提供土地供被告
      丁○○使用義務，不得主張拆屋還地。至於被告甲○○、
      乙○○目前根本未占有使用系爭建物。
    (四)綜上所述，被告丁○○並非無權占有系爭土地，被告甲○○、乙○○目前亦未占用系爭建物等語，資為抗辯。
    (六)並聲明：求為判決，駁回原告之訴及其假執行之聲請，如
      受不利判決，願供擔保請准予免為假執行。
五、(一)下列事實為到場兩造所不爭之事實（本審卷第132 頁背面
      ），並有土地登記謄本在卷可按（本審卷第11頁至第13頁
      ），復經本院到現場勘驗屬實，製有勘驗筆錄及拍攝照片
      在卷可憑（本審卷第39頁至第45頁、第51頁至第53頁），
      自堪信為真實。
    1.系爭土地均為原告所有，係原告以於98年5 月11日向訴外
      人黃政隆買賣為原因，於98年6月4日移轉登記為所有權人
      。
    2.系爭土地原係由訴外人黃政隆因本院95年度執字第 25947
      號強制執行事件，經拍賣而取得所有權，該土地拍賣前之
      所有權人為被告甲○○、乙○○，至於該土地原係被告甲○○、乙○○之被繼承人曾石牛所有，被告甲○○、乙○○係經由繼承而取得系爭土地。
    3.如本審卷第55頁新化地政事務所所附複丈成果圖所示之系
      爭建物，目前為被告丁○○占有使用中，系爭建物其房屋
      稅納稅義務人亦為被告丁○○，其門牌為臺南縣新市鄉○○村○○路30巷1號。
    (二)下列事項經到場兩造協議後，列為爭執要點，爰作為本件
      判決所應審究之範圍（本審卷第132頁背面）：
      1.系爭建物其所有權人為何？被告丁○○是否得為事實上
        處分？
      2.被告丁○○占有系爭建物所坐落之土地是否有權占有？
      3.被告甲○○、乙○○是否有占有使用系爭建物？
六、茲就上開兩造爭執事項，分述本院得心證理由如下：
    (一)系爭建物其所有權人為何？被告丁○○是否得為事實上處
      分？
      按當事人主張之事實，經他造於準備書狀內或言詞辯論時
      或在受命法官、受託法官前自認者，無庸舉證，民事訴訟
      法第279條第1項定有明文。本件被告丁○○於就上開爭執
      事項協議後，已於本院最後言詞辯論期日自認其於本院99
      年4 月26日現場勘驗時所為之陳述，均屬實在等語（本審
      卷第132頁背面倒數第2行）。而本院前揭時日現場勘驗時
      ，被告丁○○確已自認：「（問：前開一樓平房為何人所
      有？）為本人所有，當初是本人獨資興建該平房，目前為
      本人單獨使用中，該平房並未辦理保存登記，係為我單獨
      所有。」等語。是依前揭法文說明，被告丁○○既已自認
      系爭房建物為其單獨所有，原告基此所為主張，自堪採信
      。再者，被告丁○○既為系爭建物所有權人，是依民法第
      765 條規定，其就系爭建物自有事實上處分權能，亦無疑
      義灼然。
    (二)被告丁○○占有系爭建物所坐落之土地是否有權占有？
      1.按當事人主張有利於己之事實者，就其事實有舉證之責
        任，為民事訴訟法第277 條前段所明定。是以無權占有
        為原因，請求返還所有物之訴，被告對原告就其物有所
        有權存在之事實無爭執，而僅以非無權占有為抗辯者，
        原告於被告無權占有之事實，無舉證責任。被告應就其
        取得占有，係有正當權源之事實證明之。如不能證明，
        則應認原告之請求為有理由（最高法院72年度台上字第
        1552號、85年度台上字第1120號裁判意旨參照）。而所
        謂正當權源，係指依法律規定或契約關係，物之所有權
        人有提供或容忍占有使用之義務而言。本件系爭土地為
        原告所有，有如兩造前揭不爭執事項所示。至於系爭建
        物，則為被告丁○○所有，其並有處分權等情，亦有如
        上述。參照前揭說明，被告丁○○應就其取得占有，係
        有正當權源之事實證明，要屬無疑。
      2.被告丁○○雖抗辯：系爭土地原為被告丁○○父親曾石
        牛所有，系爭建物興建時，曾石牛已同意其使用系爭土
        地，且曾石牛生前亦在系爭建物繼續居住，並未對丁○○有任何主張等語置辯。惟查：系爭建物與本院98年度
        訴字第424 號拆屋還地事件中，訴外人黃政隆訴請被告
        丁○○拆除之建物，乃相互相連之事實，此比對本院於
        99年4 月26日現場勘驗時，命原告所拍攝之照片（本審
        卷第51頁至第53頁）與本院98年度訴字第424 號拆屋還
        地事件中本院現場勘驗時，命該事件原告黃政隆所拍攝
        之照片（該審卷第29頁、第30頁）自明。而本院98年度
        訴字第424號事件於98年6月18日言詞辯論期日，被告丁○○業已自認該事件所請求其拆除建物，並沒有占有權
        利等語在卷（該審卷第28頁第1 行）。再者，本院98年
        度訴字第424 號事件，訴外人黃政隆以所有坐落臺南縣
        新市鄉○○段79-5地號土地（以下簡稱79-5號土地）為
        其經由拍賣取得所有，被告丁○○為無權占有而請求拆
        屋還地等情，亦據本院調閱上開卷宗查明無訛。而該土
        地原亦為被告丁○○父親所有，嗣經拍賣等情，亦據被
        告丁○○在該事件中自認在卷（本審卷第27頁背面第20
        行以下）。系爭土地與79-5號土地既均原為被告丁○○
        父親所有，且系爭土地與79-5號土地土地又相互毗鄰，
        此觀上開事件判決書所附附圖自明。而系爭建物與本院
        98年度訴字第424 號拆屋還地事件中，訴外人黃政隆訴
        請被告丁○○拆除之建物，亦相互相連，已如上述。另
        被告丁○○在本院98年度訴字第424 號拆屋還地事件中
        ，訴外人黃政隆訴請被告丁○○拆除之建物，既已自認
        無權占有，亦如前述。則揆諸常情，豈有被告丁○○所
        有建物占有79-5號土地係屬無權占有，但與之相互相連
        之系爭建物占有與79-5號土地相互毗鄰之系爭土地，卻
        屬有權占有之理？被告丁○○抗辯，其占有系爭土地係
        屬有權，已有違常理，殊無可採灼然。況被告丁○○嗣
        於本院98年度訴字第424 號拆屋還地事件判決後，不服
        該判決提起上訴，經臺灣高等法院臺南分院以98年度上
        易字第158 號審理時，乃以其占有79-5號土地係經曾石
        牛同意，且其每月有付5,000 元給曾石牛等語，而抗辯
        為有權占有。然此部分被告丁○○辯解，經臺灣高等法
        院臺南分院審理後，亦認為其上開所為辯解，並非可採
        ，仍判決被告丁○○上訴駁回並確定等情，亦經本院調
        閱該卷宗查明屬實。由此益足佐證，被告丁○○本件前
        揭所辯，亦無可採甚明。另被告丁○○雖再以，長期居
        住及使用系爭建物等事實置辯。然此等事實，縱屬可採
        ，惟亦不能遽此證明被告丁○○有何依法律規定或契約
        關係，對於系爭土地之所有權人即原告，得抗辯有提供
        或容忍被告占有使用系爭土地之義務，亦屬當然。
      3.被告雖又辯稱：系爭土地於設定抵押權時，使用狀態並
        未變更，原告明知系爭土地上有系爭建物存在，仍拍定
        買受，依民法第876 條規定及最高法院48年台上字1457
        號判例意旨，系爭建物應視為有地上權之設定或應默許
        被告丁○○繼續使用系爭土地等語。惟按設定抵押權時
        ，土地及其土地上之建築物，同屬於一人所有，而僅以
        土地或僅以建築物為抵押者，於抵押物拍賣時，視為已
        有地上權之設定，其地租、期間及範圍由當事人協議定
        之。不能協議者，得聲請法院以判決定之；設定抵押權
        時，土地及其土地上之建築物，同屬於一人所有，而以
        土地及建築物為抵押者，如經拍賣，其土地與建築物之
        拍定人各異時，適用前項之規定，民法第876 條固定有
        明文。另按土地與房屋為各別之不動產，各得單獨為交
        易之標的，且房屋性質上不能與土地使用權分離而存在
        ，亦即使用房屋必須使用該房屋之地基，故土地及房屋
        同屬一人，而將土地及房屋分開同時或先後出賣，其間
        雖無地上權設定，然除有特別情事，可解釋為當事人之
        真意，限於賣屋而無基地之使用外，均應推斷土地承買
        人默許房屋承買人繼續使用土地，最高法院固著有48年
        台上字第1457號判例可資參照。惟揆之該法文要件並參
        照最高法院48年台上字第1457號判例，乃均以土地與土
        地上之建築物同屬一人所有為其適用要件。本件系爭建
        物既為被告丁○○所有，有如上述。而系爭土地被告丁○○並未曾擁有所有權等情，亦為被告丁○○所不爭。
        是參之上開說明，被告丁○○以前情置辯，亦屬無據灼
        然。
      4.被告另又辯稱：依本院95年度執字第25947 號拍賣公告
        附註第7點：「79-5 地號上有第三人丁○○所有未登記
        建物，79-13 地號係空地，債務人甲○○陳稱建物全由
        其與父曾石牛使用，第三人丁○○所有之建物，不在本
        件拍賣範圍內，拍定後不影響原有法律關係，拍定後，
        除79-5地號不點交外，其餘按現狀點交」等語，原告明
        知地上系爭建物為被告丁○○所有，仍予買受，自應繼
        受土地原所有權人提供土地供被告丁○○使用義務，不
        得主張拆屋還地等語置辯。然被告丁○○占有系爭土地
        ，核屬無權占有等情，均有如上述。再依前揭本院拍賣
        公告所載，實難遽此認定，被告丁○○依何法律規定或
        何契約關係，物之所有權人即原告有提供或容忍占有使
        用之義務可言。是其以前揭等語置辯，亦屬無據灼然。
      5.此外，被告丁○○已未能提出積極證據，足以證明其取
        得占有，係有正當權源之事實。參諸前揭說明，應認原
        告依民法第767條第1項規定，請求被告丁○○拆除系爭
        建物，將土地騰空返還予原告，即屬有據。
    (三)被告甲○○、乙○○是否有占有使用系爭建物？
      原告雖主張：系爭建物除由被告丁○○使用之外，被告甲○○、乙○○亦有使用系爭建物等語，並提出系爭建物中
      置放之神明、祖先牌位之圖片、本院95年度執字第 25947
      號強制執行函文及執行點交筆錄、被告甲○○照片等件為
      證(本審卷第84頁到90頁)。惟查：被告丁○○、甲○○均
      以，被告甲○○、乙○○2 人並沒有占用系爭建物，亦沒
      有任何所有物品置放在系爭建物內，至於祖先牌位為被告
      丁○○所購買為被告丁○○所有，被告甲○○、乙○○並
      非所有人等語置辯（本審卷第93頁）。揆之原告前揭所提
      出之證據，並不證明被告甲○○、乙○○「目前」確有占
      用系爭建物之事實。是原告此部分主張，要屬無據，尚難
      採信。被告抗辯，被告甲○○、乙○○未占有使用系爭建
      物，尚屬可採。基此，原告依民法第767條第1項規定，請
      求被告甲○○、乙○○應自系爭建物遷出，將該土地騰空
      交還予原告，核屬無據。至於原告請求被告丁○○應拆除
      系爭建物，將土地騰空返還予原告，既屬有據，已如前述
      。則被告丁○○該部分作為義務，應已含括被告丁○○應
      自系爭建物遷出及交還土地之作為義務，原告此部分之請
      求，顯然欠缺權利保護要件，自屬無據，亦屬當然。
七、從而，原告以前揭事由，本於所有權之作用，於依民法第76
    7條第1項規定，請求被告丁○○應將坐落臺南縣新市鄉○○
    段79-13 地號土地上如附圖所示甲部分面積2.59平方公尺、
    同段74-2 地號土地如附圖所示乙部分面積31.82平方公尺、
    同段74地號土地上如附圖所示丙部分面積74.72 平方公尺之
    地上物拆除，將上開土地騰空返還予原告之範圍內，依前揭
    說明，核屬有據，為有理由，應予准許。逾此範圍之請求，
    則屬無據，應予駁回。
八、原告與被告丁○○陳明願供擔保請為宣告假執行或免為假執
    行，經核均與規定相符，爰分別酌定相當之擔保金額予以宣
    告。原告其餘假執行之聲請，因訴之駁回而失所依據，不予
    准許。
九、本件事證已明確，兩造其他主張及舉證，核與判決結果無影
    響，爰不一一論述。
十、據上論結，原告之訴為一部有理由，一部無理由，依民事訴
    訟法第385 條第1項前段、第79條、第390條第2項、第392條
    第2項，判決如主文。
中    華    民    國    99    年    7     月    30    日
                  民事第一庭    法  官  王漢章
以上正本係照原本作成
如對本判決上訴，須於判決送達後20日內向本院提出上訴狀
中    華    民    國    99    年    7     月    30    日
                                書記官  林木村

司法院資訊處製作；財團法人民間司法改革基金會備份。
